【裁判字號】    96,消,8
【裁判日期】    970702
【裁判案由】    確認股票融資債權不存在
【裁判全文】
臺灣臺中地方法院民事判決  96年度消字第8號
原      告   甲○○
訴訟代理人   周瑞鎧
被      告   富邦證券金融股份有限公司
法定代理人   丙○○
訴訟代理人   乙○○
上列當事人間確認股票融資債權不存在事件，本院於民國97年6
月18日言詞辯論終結，判決如下：
    主  文
確認被告富邦證券金融股份有限公司對原告甲○○新台幣玖佰零
肆萬參仟元之股票融資債權不存在。
訴訟費用由被告負擔。
    事實及理由
甲、程序方面：
一、被告經合法通知，未於最後言詞辯論期日到場，核無民事訴
    訟法第386條各款所列情形，爰依原告之聲請，由其一造辯
    論而為判決。
二、按確認法律關係之訴，非原告有即受確認判決之法律上利益
    者，不得提起之，民事訴訟法第247條第1項前段定有明文。
    所謂即受確認判決之法律上利益，係指法律關係之存否不明
    確，原告主觀上認其在法律上之地位有不安之狀態存在，且
    此種不安之狀態，能以確認判決將之除去者而言，若縱經法
    院判決確認，亦不能除去其不安之狀態者，即難認有即受確
    認判決之法律上利益（最高法院90年度臺上字第961號判決
    意旨參照）。查原告否認與被告間有新台幣 (下同)9,043,
    000元股票融資債權 (下稱系爭債權)之存在，主張其未曾與
    被告簽訂任何融資融券契約或開立信用交易帳號，然被告曾
    向本院聲請支付命令，命原告給付9,043,000元之融資債務
    及利息、違約金，是兩造間就系爭債權是否存在有不同意見
    ，致原告私法上之地位有受侵害之危險，且此項不明確得以
    確認判決予以排除，是原告提起本件訴訟確認與被告間系爭
    債權不存在，即有確認利益，合先敘明。
乙、實體方面：
一、原告主張：緣原告於民國95年8月間收到本院95年度促字第
    55281號支付命令，及民事支付命令聲請狀，其上被告載稱
    「相對人 (即原告)為從事股票之融資融券信用交易，與聲
    請人（即被告)簽訂融資融券契約書，開立信用帳號
    0000-000000之信用交易帳號，並簽訂融資融券契約」，然
    原告未與被告簽訂任何融資融券契約或開立信用交易帳號，
    是原告之名義顯然已遭他人冒用。經原告就前開支付命令提
    出異議後，被告撤回起訴 (另案95年度重訴字第414號)，遂
    未進入實體訴訟程序。惟原告倘不提起訴訟確認系爭債權不
    存在，將致原告所有之財產隨時有受強制執行之可能，原告
    在私法上之地位有受侵害之危險，爰依法提起本件確認之訴
    ，以排除此項危險。並聲明：如主文第1項所示。被告無正
    當理由未於言詞辯論期日到場，亦未提出書狀就實體事項作
    何聲明或陳述。
二、按當事人對於他造主張之事實，於言詞辯論時不爭執者，視
    同自認；當事人對於他造主張之事實，已於相當時期受合法
    之通知，而於言詞辯論期日不到場，亦未提出準備書狀爭執
    者，準用第1項之規定，民事訴訟法第280條第1項、第3項分
    別定有明文。本件原告主張，被告前曾向本院聲請核發支付
    命令，請求原告給付被告9,043,000元之融資債務及利息、
    違約金，經原告依法提出異議，又被告撤回起訴，遂未進入
    實體訴訟程序之事實，有本院95年度促字第55281號、95年
    度訴字第414號附卷可參，被告經合法通知，未於言詞辯論
    期日到庭爭執，亦未提出書狀以供本院斟酌，原告此部分之
    主張，自堪信為真實。
三、得心證之理由：
    原告主張與被告間就系爭債權不存在，惟被告提出兩造簽訂
    融資融券契約 (下稱系爭契約)影本，主張有合意管轄之約
    定，是本件應審究者厥為：系爭契約是否真正？兩造間就系
    爭債權是否存在？茲分述如下：
  (一)按當事人主張有利於己之事實者，就其事實有舉證之責任，
    同法第277條前段定有明文。私文書應由舉證人證其真正。
    私文書經本人或其代理人簽名、蓋章或按指印或有法院或公
    證人之認證者，推定為真正。民事訴訟法第357條、第358條
    第1項分別定有明文。而民事訴訟法第358條關於私文書經本
    人或其代理人簽名、畫押、蓋章或按指印者，推定為真正之
    規定，須其簽名、畫押、蓋章或按指印係本人或其代理人為
    之，在當事人間已無爭執或經舉證人證明者，始得適用。（
    最高法院28年上字第10號判例意旨參照）。本件原告主張與
    被告間未簽訂任何系爭契約，被告則提出系爭契約書之影本
    ，主張兩造當事人間已有合意管轄之約定，係屬程序抗辯，
    實體法上亦即主張系爭契約書為真正，然原告主張系爭契約
    書上之簽名字跡與其所為者不符，且印章係屬他人所偽刻，
    否認系爭契約書之真正，依前揭說明，就此有利於己之事實
    ，被告負有舉證之責，然被告始終針對本院就本案有無管轄
    權之程序事項加以爭執，並提出異議，惟本院已就此管轄權
    之爭議作出裁定，認本院就本案有管轄權。至於系爭契約書
    之真正，被告迄本案言詞辯論終結時仍未舉證證明，難認系
    爭契約書為真正。
  (二)次按確認法律關係不存在之訴，如被告主張其法律關係存在
    時，應由被告負舉證責任（最高法院19年上字第385號、20
    年上字第709號、42年台上字第170號判例意旨參照）。又當
    事人互相意思表示一致者，無論其為明示或默示，契約即為
    成立；稱消費借貸者，謂當事人一方移轉金錢或其他代替物
    之所有權於他方，而約定他方以種類、品質、數量相同之物
    返還之契約，民法第154條第1項、第474條第1項定有明文。
    本件原告主張未與被告簽訂任何融資融券契約書，並請求確
    認兩造間並無系爭債權之存在，性質上係屬消極確認之訴，
    依前揭說明，應由被告就兩造間有系爭債權之存在負舉證責
    任。查本件被告主張兩造間有簽訂系爭契約書，並有合意管
    轄之約定。所謂融資，係指證券商對其客戶融通資金，性質
    上應認係消費借貸，如被告主張兩造間有金錢借貸關係之存
    在，須就其發生所須具備之特別要件即金錢之交付與借貸意
    思表示相互一致負舉證責任。本件原告否認系爭契約之存在
    ，揆諸上揭說明，被告就此有利於己之事實，負有舉證之責
    ，惟被告始終僅針對本院就本案有無管轄權加以爭執，至於
    兩造間是否有消費借貸之成立，未舉證證明，難認兩造間存
    有消費借貸之法律關係。
  (三)綜上所述，被告就系爭契約書之真正及兩造間是否成立消費
    借貸，均未舉證證明，且對原告就本案主張兩造間之系爭債
    權不存在等實體事項，已於相當時期受合法之通知，而於言
    詞辯論期日未到場，亦未提出書狀爭執，依民事訴訟法第
    280條第3項準用同法條第1項規定，視同自認，是本件原告
    請求確認與被告間就系爭債權不存在，為有理由。
四、本件事證已臻明確，兩造其餘攻擊防禦方法及舉證，於事實
    認定及判決結果無礙，茲不一一論列，附為敘明。
五、訴訟費用負擔之依據：民事訴訟法第78條。
中    華    民    國    97    年     7    月    2    日
                民事第一庭    法  官  陳學德
正本係照原本作成。
如對本判決上訴，須於判決送達後20日內向本院提出上訴狀。
中    華    民    國    97    年     7    月    2    日
                              書記官  何惠文


司法院資訊處製作；財團法人民間司法改革基金會備份。
